【裁判字號】    92,易緝,535
【裁判日期】    921208
【裁判案由】    詐欺
【裁判全文】
臺灣臺中地方法院刑事判決                        九十二年度易緝字第五三五號
    公  訴  人  臺灣臺中地方法院檢察署檢察官
    被      告  甲○○
右列被告因詐欺案件，經檢察官提起公訴（八十六年度偵字第八三七號），本院判決
如左：
    主  文
甲○○無罪。
    理  由
一、公訴意旨略以：被告甲○○與丙○○共同意圖為自己不法之所有，於民國八十五
    年三月間，在臺中市甲○○住處，共同向丁○○詐稱：其等在大陸福州投資幽浮
    球西餐廳，即將籌備完成，股金總數新臺幣（下同）一千二百萬元，其中臺灣部
    分持股六成，即七百二十萬元，分由其二人各持一股，其等願與朋友分享賺錢機
    會，保證不出三月，本息即可回收等語，丁○○信以為真遂予應允，乃認股投資
    額之十分之一，即一百二十萬元，自甲○○之股份中撥出，並於八十五年四月二
    十日、五月二十二日、六月七日，分別繳納三十萬元、四十萬元、五十萬元，由
    丙○○代表接受，轉交甲○○收執。嗣屢經丁○○催促，始於八十五年六月下旬
    ，由甲○○、丙○○帶同丁○○前往福州視察，未見幽浮西餐廳，丁○○始知受
    騙。因認被告與丙○○共同涉犯刑法第三百三十九條第一項詐欺罪嫌。
二、按被告未經審判證明有罪確定前，推定其為無罪；犯罪事實應依證據認定之，無
    證據不得推定其犯罪事實；又不能證明被告犯罪者，應諭知無罪之判決，刑事訴
    訟法第一百五十四條第一項、第二項、第三百零一條第一項分別定有明文。又刑
    事訴訟法第一百六十一條已於九十一年二月八日修正公布，其第一項規定：檢察
    官就被告犯罪事實，應負舉證責任，並指出證明之方法。因此，檢察官對於起訴
    之犯罪事實，應負提出證據及說服之實質舉證責任。倘其所提出之證據，不足為
    被告有罪之積極證明，或其指出證明之方法，無從說服法院以形成被告有罪之心
    證，基於無罪推定之原則，自應為被告無罪判決之諭知（最高法院著有九十二年
    度臺上字第一二八號判例意旨參照）。次按所謂認定犯罪事實之證據，係指足以
    認定被告確有犯罪行為之積極證據而言，該項證據自須適合於被告犯罪事實之認
    定，始得採為斷罪之資料；又事實之認定，應憑證據，如未能發現相當確實證據
    ，或證據不足以證明，自不能以推測或擬制之方法，以為裁判之基礎，最高法院
    二十九年上字第三一０五號、四十年臺上字第八六號判例亦分別著有明文。再自
    訴人之自訴，本以使被告受刑事訴追為目的，故其陳述是否與事實相符，自應調
    查其他證據，以資審認，苟其所為攻擊之詞，尚有瑕疵，則在此瑕疵未予究明以
    前，即不能遽採為斷罪之基礎（最高法院著有六十九年臺上字第一五三一號判例
    參照）。另按刑法第三百三十九條第一項詐欺罪之成立，以意圖為自己或第三人
    不法之所有，以詐術使人將本人或第三人之物交付為要件，若行為人所用方法，
    不能認為詐術，亦不致使人陷於錯誤，則不得遽以該罪相繩（最高法院著有四十
    六年臺上字第二六０號判例參照）。至於債務人於債之關係成立後，如有未依債
    之本旨履行民事債務之情形，在一般社會經驗上可能之原因甚多，縱令是出於惡
    意不為履行，苟無足以證明其在債之關係發生時，自始即具有不法所有意圖之積
    極證據，亦僅能令負民事之遲延給付責任，依刑事訴訟法第一百五十四條之規定
    ，尚不得據此債信違反之客觀事態，而推定債務人原有詐欺取財或詐欺得利之犯
    意。
三、公訴人認被告甲○○涉犯刑法詐欺取財罪嫌，無非係以：告訴人丁○○之指訴、
    告訴人提出被告二人簽名之收據影本，及該收據並未載明投資電動玩具等節為其
    論據。訊據被告對於有收受告訴人交付之一百二十萬元股金等情不諱，惟堅決否
    認有何詐欺犯行，辯稱：當時原本要在大陸投資做電動玩具的生意，後來因大陸
    方面相關法規禁止此行業，因而無法取得營業許可，當時已將告訴人所投資之一
    百二十萬元連同其他股東出資均用於購買電動玩具機台，事後伊有開具本票償還
    丁○○，後來無力清償也有轉知丁○○，目前業已和解，伊實無詐欺意圖等詞。
    經查：
  (一)告訴人雖具狀及於檢察官偵訊、本院八十六年度易字第四五二四號案件審理時指
    訴上情歷歷，並提出八十五年四月二十日之收據一份為證。惟上開收據固載明「
    茲收到丁○○先生投資大陸福州幽浮球西餐廳之認股金三十萬元正，餘款一百二
    十萬元於二十五日內（八十五年五月十五日）補齊。八十五年五月二十二日入四
    十萬元正。八十五年六月七日入五十萬元正」等字樣，並由丁○○與丙○○書立
    該收據。然該收據充其量僅能證明丁○○係因投資大陸福州幽浮球西餐廳，而分
    三次交付認股金計一百二十萬元，並交由丙○○收受，然並不能證明告訴人交付
    一百二十萬元予丙○○一事與被告有何關連，合先敘明。
  (二)惟被告並不因其未在上開收據上簽名，而否認其曾自丙○○處收取該筆款項，此
    觀被告於八十六年一月十四日檢察官訊問時，供稱：「我是於八十五年三月間，
    我透過丙○○認識丁○○，那是我已在大陸籌備幽浮球餐廳，他知悉後，說要加
    入為股東，我並收了他一百二十萬元資金，．．．」等語，及於本院歷次審理時
    供述情形可明。
  (三)而被告原與證人丙○○籌足資金，欲在大陸投資經營西餐廳，兼營電動玩具業，
    因大陸方面法令禁止，導致該餐廳未成立，且所有原已籌足之資金均用以投資購
    買機台等情。除據被告於八十六年一月十四日檢察官訊問時，供稱：「．．．後
    來因這家餐廳要做電動玩具，大陸因電玩不能成立，所以西餐廳也沒有成立營業
    ，丁○○所投入之資金和我們其他股東資金花在購買機台費用花了五百多萬元，
    所以他的一百二十萬元資金，我沒辦法還他」等詞外。另與證人丙○○以同案被
    告身份於同日偵訊時供稱：「我與丁○○原有認識，在八十五年三月間，本來是
    我和甲○○在大陸合夥做電玩生意，資金原已籌足，丁○○說要入股投資，甲○○就讓出一股一百二十萬元給他，後來大陸方面說電玩不能許可營業，丁○○說
    要退股，．．．」等語；及於本院八十六年八月十九日審理時，供陳：「丁○○
    事先知道要經營電玩，當初合夥投資一股是一百五十萬元，後來降為一百二十萬
    元，八十五年九月丁○○要求退股，甲○○有開六張本票面額共一百二十萬元」
    、「（為何後來沒有開幕？）機台買好了，後來大陸禁止電玩，所以沒辦法開幕
    、營業，有跟電腦公司打機台的收據（賓士電腦公司），現在甲○○那裡」、「
    （當初去大陸為何餐廳尚未籌措？）當初是去看場地，事先有跟他講，不是去看
    餐廳，臺灣這邊有六個人合夥，丙○○、甲○○、丁○○、戊○○、乙○○，還
    有一個姓陳的朋友，一個人持一股，臺灣股份佔百分之六十，大陸股份百分之四
    十」等詞；以及於本院九十二年十月二十二日審理時所為證詞內容大致相符。
  (四)告訴人係因與證人丙○○認識，經由丙○○介紹，而認識被告，認識之前，被告
    與證人丙○○等人即已就在大陸合夥投資開設幽浮球餐廳，兼做電動玩具業務，
    達成合夥出資之共識，乃因告訴人中途欲加入，被告始自其原持有股份中撥出一
    股轉讓予告訴人等情。業據告訴人於八十六年一月十四日偵訊時陳稱：「我錢是
    交丙○○的，股份也是甲○○撥給我的」等詞；於本院八十六年八月十九日審理
    時，陳述：「（當初甲○○和丙○○有無跟你說要經營電玩？）有說要經營電玩
    ，後來退股，甲○○開六張本票給我，都沒有兌現，八十五年六月底去大陸看，
    沒有看到幽浮球西餐廳」等詞；及於本院九十二年十一月二十四日審理時陳述當
    時被告是說要開設幽浮球西餐廳，是電動玩具類的開彩球的玩法，當初是丙○○
    介紹伊與被告認識，當時被告在做珠寶生意，伊前女友要購買珠寶才到被告住處
    要向其購買珠寶，伊與被告認識一陣子後，有聽到被告與丙○○在談要去大陸投
    資籌備幽浮球西餐廳的事，他們已經籌備很久了，伊去向被告購買珠寶當天又被
    伊聽到，被告才問伊要否加入，伊有瞭解被告與丙○○籌備的情形才加入，因為
    之前他們有邀伊入股，伊還在猶豫不決，後來就決定加入均分被告之一股股份等
    詞。足見被告本已就合夥事宜與丙○○等合夥人達成共識，並無意再招攬他人入
    股籌措資金之需求，乃因告訴人表明有投資意願，被告方自其原有股份中撥股予
    告訴人，且告訴人事先即已知悉被告在大陸投資開設之西餐廳確實有要兼營電動
    玩具業務，並已充分瞭解後而仍願投資入股。
  (五)雖告訴人指稱伊於八十五年六月底前去大陸看，並未看到幽浮球西餐廳，因認被
    告有詐欺故意云云。惟證人丙○○於八十六年八月十九日審理時，以被告身份應
    訊後供稱：「當初是去看場地，事先有跟他（告訴人）講，不是去看餐廳」一情
    ，當場聽聞此語之告訴人亦未表示意見。且合夥事業，衡情當係先籌措資金，談
    妥合夥事業項目後，始有可能開始營運，乃至明之理。觀告訴人係於八十五年四
    月二十日、五月二十二日及六月七日共繳足一百二十萬元，而告訴人於八十五年
    六月底偕同被告及丙○○前往大陸勘查時，資金甫募足未幾，彼時其等所合夥之
    西餐廳焉有可能業已完成設立並營運。此觀證人即另名投資人戊○○於本院九十
    二年十一月二十四日審理時亦具結證稱：當初與丙○○去大陸玩，順便去看地點
    ，該地點是有間房子，有在拆卸東西的跡象等詞，其主觀認知亦僅在察看將來營
    運之空屋地點，而非業已裝潢完畢之幽浮球西餐廳。是應以證人丙○○前開所供
    當時只是帶告訴人前去看場地，並非看業已裝潢完畢甚至開始營運之西餐廳一情
    為可採信。告訴人以其前往大陸時，均未看到西餐廳之成立，因認被告有詐欺犯
    行，尚嫌速斷。
  (六)況且，本案係由被告與丙○○負責臺灣方面股份，再由被告與丙○○個別找股東
    ，而屬丙○○一方之股東即戊○○於本院九十二年十一月二十四日審理時證述：
    當初伊跟丙○○一股一百二十萬元股份，有先拿二十萬元給丙○○，後來大陸方
    面不知何原因無法繼續做，丙○○就將二十萬元返還伊，因錢已經清償完畢，故
    伊並未細問無法經營之原因等詞；及出售機檯之證人乙○○於本院同日審理時亦
    證述：八十五年間，丙○○向伊購買電動玩具要運至大陸，當時丙○○在臺灣是
    做電動玩具業務，是購買一整組機檯，基本配備是二十臺一組，伊的部分有幾十
    臺，先前有與丙○○交易過二、三次以上，丙○○與伊純粹是買賣機檯關係等詞
    。而被告與丙○○分別負責大陸、臺灣方面業務，而丙○○一方所尋找之股東戊○○確實有出資，並有向乙○○購買機檯，事後因大陸方面相關法規禁止設立電
    動玩具，丙○○亦將二十萬元返還予戊○○，並非置之不理；至證人戊○○與告
    訴人分別偕同丙○○、被告於前往大陸察看時，亦分別有看到空屋場地，雖尚未
    有裝潢、機檯進駐，仍在籌備階段，惟不能謂被告初始即無經營電動玩具業務之
    計畫，而佯以經營電動玩具業務或開設西餐廳為名向告訴人行詐財之實。至從事
    經營電動玩具之業者，利用把玩者易沈迷、欲翻本之心態，多半於短時期內即可
    大量回收本息，賺取暴利，此觀電動玩具店如雨後春筍般設立可以見得，是被告
    縱使於向告訴人或丙○○曾向證人戊○○提及於三個月內本息可以回收，半年內
    即可賺錢等語，亦與實際經營電玩業之狀況相符，難認被告有以此為其施用詐術
    之手段。
四、綜上所述，本案應係告訴人向被告表明入股意願後，被告轉讓其所有股份予告訴
    人，並非被告於與丙○○一開始籌備之初即有意欲主動招攬，且因為大陸方面禁
    止電玩業務之經營，導致被告原欲合夥事業無法成功，被告事後亦簽發六張面額
    計一百二十萬元本票予告訴人，為告訴人所是認，並非一味逃避，雖事後因經濟
    狀況不佳，導致未能償還本票金額，然依告訴人指述及前開收據以觀，尚無法形
    成本院就被告犯詐欺罪之有罪心證，自不能以被告事後無法還款，遽行推斷被告
    於撥股予告訴人、向其收取股款一百二十萬元之際，即有意圖為自己不法所有之
    犯意至明。本件被告犯罪不能證明，爰依法為無罪判決之諭知。
據上論斷，應依刑事訴訟法第三百零一條第一項，判決如主文。
中      華      民      國      九十二      年      十二    月    八    日
                                        審判長法  官  張  靜  琪
                                              法  官  王  世  華
                              法  官  賴  妙  雲
右正本證明與原本無異。
如不服本判決，應於送達後十日內向本院提出上訴狀 （須附繕本） ，上訴於台灣高
法院台中分院。
                                              書記官
中      華      民      國      九十二      年      十二    月    八    日


司法院資訊處製作；財團法人民間司法改革基金會備份。
